【裁判字號】    99,簡上,917
【裁判日期】    991027
【裁判案由】    詐欺
【裁判全文】
臺灣板橋地方法院刑事判決             99年度簡上字第917號
上  訴  人  丙○○
即  被  告
上列上訴人即被告因詐欺案件，不服本院99年度簡字第4765號，
中華民國99年6月30日所為第一審簡易判決（聲請簡易判決處刑
案號：臺灣板橋地方法院檢察署99年度偵緝字第749 號），提起
上訴，本院管轄第二審之合議庭判決如下：
    主  文
上訴駁回。
    事  實
一、丙○○可預見將行動電話門號提供他人使用，可能供犯罪集
    團用以作為對他人詐欺取財之犯罪工具，以遂行犯罪計畫並
    逃避偵查。猶基於幫助詐欺之不確定故意，於民國97年8 月
    19日至同年12月23日間之某時許，將其所申請行動電話號碼
    00 00000000 號之SIM 卡交付予姓名、年籍不詳之人，該人
    再以不詳方式提供予陳煌仁、劉川輔（涉嫌詐欺罪嫌部分，
    業經臺灣板橋地方法院檢察署檢察官提起公訴，刻由本院審
    理中）及其所屬詐騙集團成員，嗣陳煌仁於97年12月23日冒
    用中國信託商業銀行股份有限公司（下稱中國信託商業銀行
    ）信用卡持卡人丁○之名義，向中國信託商業銀行佯稱欲掛
    失信用卡（卡號：000000000000000 號），並申請變更連絡
    電話資料為0000000000號及補發新卡，且於銀行撥打電話徵
    信時背誦持卡人資料，致中國信託商業銀行承辦行員陷於錯
    誤，於同年月26日補發新卡予陳煌仁。陳煌仁俟取得上開銀
    行補發之新卡後，旋於：
  (一)97年12月29日16時41分，前往址設臺北市○○區○○路1 段
    102 號之「燦坤3C八德店」，冒用丁○之名義持上開補發之
    信用卡刷卡消費，致燦坤3C八德店之店員陷於錯誤，因而交
    付總計價值新臺幣（下同）4 萬7800元之HP廠牌筆記型電腦
    2 台。
  (二)97年12月31日12時3 分，在址設臺北縣中和市○○街12號1
    樓之「織網者網路資訊社」網咖上網登入東森購物網站，冒
    用丁○之名義持上開補發之信用卡刷卡消費，致東森購物網
    站人員陷於錯誤，因而交付總計價值1800元之K 金飾品，惟
    因陳煌仁嗣未收受東森購物網站寄送之貨品而未遂。
  (三)97年12月29日21時40分及98年1 月4 日23時37分，在址設臺
    北市○○區○○街34號B1之「莉鵬欣業有限公司」，與劉川
    輔共同持上開補發之信用卡冒用丁○名義，以「刷卡換現金
    」之方式，分別刷卡6 萬5000元及7 萬1000元，實拿4 萬
    3000 元 及5 萬元，再由「莉鵬欣業有限公司」向中國信託
    商業銀行請款，致中國信託商業銀行陷於錯誤而給付之，以
    此方式獲取財產上不法之利益。嗣經丁○收受帳單察覺有異
    ，向中國信託商業銀行求證後報警處理，始循線查悉上情。
二、案經丁○、中國信託商業銀行股份有限公司訴由臺北市政府
    警察局中和第一分局報請臺灣板橋地方法院檢察署檢察官偵
    查後聲請以簡易判決處刑。
    理  由
壹、程序方面：
    按被告以外之人於審判外之言詞或書面陳述，除法律有規定
    者外，不得作為證據，刑事訴訟法第159 條第1 項固定有明
    文。惟被告以外之人於審判外之陳述，雖不符同法第159 條
    之1 至之4 之規定，而經當事人於審判程序同意作為證據，
    法院審酌該言詞陳述或書面陳述作成時之情況，認為適當者
    ，亦得為證據；當事人、代理人或辯護人於法院調查證據時
    ，知有第159 條第1 項不得為證據之情形，而未於言詞辯論
    終結前聲明異議者，視為有前項之同意，此亦據同法第159
    條之5 規定甚明。查本件被告、檢察官於本院準備程序中均
    未就證據能力提出爭執，且迄於言詞辯論終結前，亦未就本
    院所調查之證據主張有刑事訴訟法第159 條第1 項不得為證
    據之情形，應認均已同意得作為本案之證據。從而，下述證
    據資料縱有屬傳聞證據，且不符刑事訴訟法第159 條之1 至
    之4 之規定者，經本院審酌各該證據資料作成時之一切客觀
    情況，認無不適當之情事，均認有證據能力，合先敘明。
貳、實體方面：
一、訊據被告丙○○固坦認於97年8 月19日前往遠傳電信特約服
    務中心申辦門號0000000000號後，將該門號SIM 卡交付他人
    使用，及陳煌仁取得門號0000000000號SIM 卡後，冒用持卡
    人丁○之名義向中國信託商業銀行佯稱欲掛失信用卡及變更
    聯絡電話資料為門號0000000000號，並冒用丁○之名義持取
    得之信用卡前往上開店家消費而為詐欺犯行之事實，惟矢口
    否認有何幫助詐欺取財之犯行，辯稱: 伊申辦門號00000000
    00號SIM 卡後，將上開門號借給乙○○，伊不知道乙○○會
    拿去做不法使用云云。經查:
  (一)被告於前揭時間、地點，前往遠傳電信特約服務中心申辦門
    號0000000000號；嗣陳煌仁以不詳方式取得前開門號後，於
    97 年12 月23日冒用中國信託商業銀行信用卡持卡人丁○之
    名義向中國信託商業銀行佯稱欲掛失信用卡，並申請變更聯
    絡人電話為0000000000號及補發新卡，致中國信託商業銀行
    承辦人員陷於錯誤而補發新卡後，陳煌仁更持上開補發之新
    卡前往「燦坤3C八德店」、「織網者網路資訊社」、「莉鵬
    欣業有限公司」實施詐欺犯行等事實，業據被告坦認無訛，
    核與證人丁○、陳煌仁警詢、偵查中證述情節相符，復有門
    號0000000000號申設資料、通聯調閱查詢單、遠傳電信股份
    有限公司99.1 .14遠傳（企營）字第09910401587 號函各1
    份、信用卡簽單影本3 張等在卷足憑，上開事實，均堪認定
    屬實。
  (二)被告雖辯稱申辦門號0000000000號後，將該門號提供乙○○
    使用，惟證人乙○○到院證稱: 伊與被告是好幾年前經由甲○○介紹認識的，伊與被告認識後並沒有很熟，碰過1 、2
    次面，96年左右因為伊月租費還有欠費，原本要跟甲○○借
    月租型門號來使用，結果甲○○說請其朋友即被告辦門號給
    伊使用，伊就帶被告前往臺北縣板橋市○○路的台灣大哥大
    、遠傳電信等公司辦門號，後來客服人員查了之後發現被告
    都有欠費的情形，所以都不能辦；伊對於門號0000000000號
    電話沒有印象，被告沒有將門號0000000000號電話借給伊使
    用；伊有向甲○○借月租型門號使用等語（見本院卷第39頁
    反面）。與其偵查中所證: 伊認識被告約2 、3 年，是「義
    忠」介紹認識的，伊有跟「義忠」借遠傳月付型門號使用，
    印象中被告沒有交付電話門號給伊使用等語（見偵五卷第39
    頁）互核相符，足見證人乙○○於偵查及本院審理中，均證
    述有向甲○○借月租型門號使用，但被告並未將門號000000
    00 00 號借給伊，是被告上開所辯是否可信，自有可疑；參
    以門號0000000000號屬預付卡型門號，而預付卡型門號提供
    免保證金、免月租費及無帳單之便利，用戶僅需於啟用後6
    個月有效期限內儲值即可保留門號繼續使用，故無月租費及
    繳費資料，有遠傳電信股份有限公司99.1 .14遠傳（企營）
    字第09910401 587號函文附卷可佐，是電信使用人欲申辦預
    付卡型門號幾乎無限制門檻，倘證人乙○○欲申辦預付卡型
    門號使用，其自可逕行前往申辦即可，何需利用並非熟識之
    被告名義申辦？是被告上開辯解自難憑採。
  (三)雖證人甲○○於本院審理中證稱: 大概是在98年3 月至5月
    間的某一天，伊在台北市○○路那邊三角公園的檳榔攤看到
    被告與乙○○回來，被告跟伊說乙○○要伊去辦手機門號給
    乙○○使用，當時門號有申請成功，被告辦了1 支預付卡的
    手機，伊不知道被告當時申辦的手機門號為何云云（見本院
    卷第頁）；然上開證人甲○○知悉被告與乙○○申辦門號之
    經過，與其偵查中證述:99 年3 月4 日伊騎乘被告之機車被
    員警攔下，因為被告當時被通緝，伊就帶員警去找被告，後
    來伊陪同被告去地檢署開完庭後，被告跟伊說是因為手機的
    案件；伊有聽別人說被告申辦手機給乙○○使用，但伊並無
    親眼看到云云（見偵五卷第24頁），二者非但就證人甲○○
    知悉被告與乙○○申辦門號之時間前後齟齬，更就是否親見
    辦門號之經過抑或耳聞得知等節歧異甚大，是證人甲○○證
    述曾親見被告與乙○○一同申辦門號之可信性已堪質疑。何
    況，證人甲○○證述被告與乙○○一同申辦門號之時間係98
    年3 月至5 月間，與本件被告前往遠傳電信門市申辦門號
    0000000000號之97年8 月19日相隔已逾半年，縱證人甲○○
    於本院審理中之證述屬實，亦難據以推認證人甲○○見聞被
    告與乙○○共同前往申辦之門號即為0000000000號。是證人
    甲○○於本院審理中之證言實無從執為有利於被告認定之依
    據。
  (四)又被告丙○○就申辦門號0000000000號之經過，於偵查中原
    供稱: 伊沒有在97年8 月19日申辦該門號，不知為何該門號
    之申設人資料係伊云云（見偵五卷第18頁）；復改稱: 伊有
    辦1 支電話給乙○○使用，大約是97年間，詳細時間忘記了
    ，應該是門號0000000000號電話，因為伊只有辦這支電話給
    朋友，乙○○說會幫伊繳費，伊忘記申辦上開行動電話時有
    無與乙○○一同前往，但伊記得有辦1 支電話給乙○○使用
    云云（見偵五卷第23頁）；又供稱: 門號0000000000號是伊
    申辦的沒錯，伊申辦後交給乙○○，是在板橋市○○路辦的
    云云（見偵五卷第39頁），倘被告確係申辦門號0000000000
    號後出借乙○○使用，其又何需為前後反覆之說詞？且本件
    門號0000000000號係預付卡門號，用戶僅需於啟用後6 個月
    有效期限內儲值即可保留門號繼續使用，故無月租費及繳費
    資料，已見前述，是被告供稱: 申辦門號0000000000號，乙○○說會幫伊繳費云云，顯非實情。足徵被告上開所辯係事
    後推諉卸責之詞，已難採信。
  (五)況現今行動電話使用普及，民眾同時向多家電信業者申辦門
    號、甚且是在同一家業者申辦多個門號，皆無特殊限制，且
    係當今社會之一般常態，則依一般人之社會生活經驗，苟見
    並非熟識之人不以自己名義申辦行動電話門號，反而以出價
    蒐購或以其他方式向他人蒐集門號供己使用，衡情當可知悉
    該蒐集之人係為掩飾身分而防止犯罪偵查機關查知其真實身
    分；且此利用他人身分申辦行動電話或蒐購他人行動電話門
    號SIM 卡作為詐騙之用而使犯罪偵查機關無法藉由所使用行
    動電話門號追查真正之詐欺行為人之情形，近年來亦屢見不
    鮮，並經媒體廣為報導，自難認被告對其將身分證件等資料
    借用他人申辦行動電話門號，使他人取得行動電話SIM 卡後
    於詐欺行為之時使用乙情無所認識。從而，被告自可預見向
    其收受行動電話門號之不詳人士可能利用其所提供之門號供
    作詐騙他人之用，以達到隱瞞身分曝光之目的，被告竟未詳
    究他人取得行動電話門號之用途為何，即貿然將行動電話門
    號交予該名不詳人士使用，顯有容任該名不詳人士利用其申
    辦之行動電話門號作為詐欺取財犯罪工具之本意。是其有幫
    助他人詐欺取財之不確定故意，至為灼然。本件被告幫助詐
    欺之犯行，堪予認定，自應依法論科。
二、按刑法上之幫助犯，係對於犯罪與正犯有共同之認識，而以
    幫助之意思，對於正犯資以助力，而未參與實施犯罪之行為
    者而言（最高法院75年度台上字第1509號、84年度台上字第
    5998號、88年度台上字第1270號判決參照）；是以如未參與
    實施犯罪構成要件之行為，且係出於幫助之意思提供助力，
    即屬幫助犯，而非共同正犯。本案被告丙○○雖提供其所有
    門號0000000000號，供詐騙集團成員作為詐欺取財使用，惟
    被告單純提供門號供人使用之行為，並不等同於向被害人施
    以欺罔之詐術行為，且亦無證據證明被告有參與詐欺取財犯
    行之構成要件行為，被告上開所為，顯係對於詐欺集團成員
    遂行詐欺取財犯行，資以助力，自應論以幫助犯，是核被告
    所為，係犯刑法第30條第1 項前段、第339 條之幫助詐欺取
    財、幫助詐欺得利及幫助詐欺取財未遂罪，被告以一提供行
    動電話門號之幫助行為，使詐欺集團成員得以向中國信託商
    業銀行詐取換發信用卡、向燦坤3C八德店及東森購物網路為
    詐欺取財既遂及未遂行為，及以「刷卡換現金」之方式向中
    國信託商業銀行為詐欺得利行為，同時侵害數法益，而觸犯
    數罪名，為想像競合犯，應依刑法第55條之規定，從一情節
    較重之詐欺取財罪處斷。又被告係幫助犯，衡諸其犯罪情節
    ，爰依刑法第30條第2 項規定，按正犯之刑減輕之。
三、原審以被告犯罪事證明確，因而適用刑法第339 條第1 項、
    第2 項、第3 項，第30條第1 項前段、第2 項、第55條、第
    41條第1 項前段，刑法施行法第1 條之1之規定，並審酌被
    告將行動電話門號提供予詐欺集團供犯罪使用，紊亂社會正
    常交易秩序，並使不法之徒藉此輕易於詐騙後取得財物，致
    檢警難以追緝，助長詐騙犯罪風氣，並提高社會大眾遭受詐
    騙損失之風險，兼衡被害人受騙損失之金額及被告犯罪後態
    度等一切情狀，量處有期徒刑3 月，並諭知易科罰金之折算
    標準，經核原判決認事用法並無違誤，量刑亦屬允當，上訴
    人猶執前開辯詞為由提起上訴，指摘原判決不當，為無理由
    ，應予駁回。
據上論斷，應依刑事訴訟法第455 條之1 第1 項、第3 項、第36
8 條，判決如主文。
本案經檢察官楊翰濤到庭執行職務。
中    華    民    國    99    年    10    月    27    日
                  刑事第四庭    審判長法  官  侯志融
                                      法  官  陳世旻
                                      法  官  黃繼瑜
以上正本證明與原本無異。
不得上訴。
                                      書記官  謝雪紅
中    華    民    國    99    年    10    月    28    日
附錄本案論罪科刑法法條全文：
《刑法第30條》
幫助他人實行犯罪行為者，為幫助犯。雖他人不知幫助之情者，
亦同。
幫助犯之處罰，得按正犯之刑減輕之。
《刑法第339條》
意圖為自己或第三人不法之所有，以詐術使人將本人或第三人之
物交付者，處5 年以下有期徒刑、拘役或科或併科1 千元以下罰
金。
以前項方法得財產上不法之利益或使第三人得之者，亦同。
前二項之未遂犯罰之。

司法院資訊處製作；財團法人民間司法改革基金會備份。
